---
title: "Análise dos resultados do IDEB da 1° à 5° série da rede pública entre 2005 e 2019"
output: github_document
---

### Hipóteses primárias

1. O desempenho do sistema educacional dos municípios brasileiros
evoluiram em taxas de variação semelhantes

### Hipóteses secundárias

1.1 O desempenho no Sistema de Avaliação da Educação Básica (Saeb) ddos municípios brasileiros evoluiram em taxas de variação semelhantes

1.2 O fluxo escolar dos municípios brasileiros evoluiram em taxas
de variação semelhantes

```{r load_packages}
library(ggplot2)
library(ggridges)
library(brazilmaps)
library(sf)
```


```{r load_data, warning=FALSE}
load_data_file <- here::here("R", "load_data.R")

source(load_data_file)
```

### Visão geral 

```{r}
df_ideb_score %>%
  filter(ideb_score_status == "Observado") %>%
  ggplot(aes(x = ideb_score, 
             y = ideb_publication_year, 
             fill = ideb_publication_year)) +
  geom_density_ridges(stat = "binline", alpha = 0.6) +
  theme_minimal() +
  theme(legend.position = "none")
```

A partir do histograma acima percebe-ce uma tendência de crescimento do desempenho escolar no território brasileiro,
no entanto esse crescimento vem acompanhado de maior variação nos
dados observados. Outrossim, é notório a presença de mais de uma moda na distribuição dessa variável durante todo período de 2005 à 2019, embora neste último ano os valores tendam para pontuações maiores.

```{r}
counties_map <- get_brmap("City") 
```

```{r}
ideb_counties_map <- counties_map %>%
  mutate(City = as.character(City)) %>%
  left_join(df_ideb_score,
            by = c("City" = "county_id"))
```


```{r}
ideb_counties_map %>%
  filter(ideb_score_status == "Observado") %>%
  ggplot() +
  geom_sf(aes(fill = ideb_score),
          colour = "transparent", size = 0.1) +
  scale_fill_continuous(type = "viridis") +
  facet_wrap(~ideb_publication_year) +
  theme(panel.grid = element_line(colour = "transparent"),
        panel.background = element_blank(),
        axis.text = element_blank(),
        axis.ticks = element_blank())
```
Segmentando por município e por ano de publicação do IDEB é possível observar a melhoria do desempenho do sistema educacional nos anos inicias do enisno fundamental. Em 2005 existia uma predominância nacional da pontuação entre 2.5 e 5 no IDEB, somente parte dos territórios da região centro-oeste, sudeste e sul alcançaram indicadores acima de 5. Nos anos sucessores, ocorre o espalhamento dessa pontuação, embora ainda restrito às regiões supracitadas.No entanto, em contrapartida aos seus vizinhos, os municípios Cearences ganham maior representatividade nessa faixa de desempenho (entre 5 e 7.5), fenômeno este que se acentua a partir do IDEB de 2011. 
Para uma visualização melhor dessa suposta discrepância do desempenho do sistema educacional nos munícipios brasileiros, é necessário obter uma medida suavizada baseada nos seus vizinhos. A fim de alcançar esse objetivo utilizou-se a regra de contiguidade da rainha de primeira ordem. 

```{r get_ideb_spatial_lag}
get_ideb_spatial_lag_dir <- here::here("R", "get_ideb_spatial_lag.R")

source(get_ideb_spatial_lag_dir)
```

```{r}
ideb_counties_map_queen_weights %>%
  ggplot() +
  geom_sf(aes(geometry = geometry, fill = ideb_score_lag),
          colour = "transparent", size = 0.1) +
  scale_fill_continuous(type = "viridis") +
  facet_wrap(~ideb_publication_year) +
  theme(panel.grid = element_line(colour = "transparent"),
        panel.background = element_blank(),
        axis.text = element_blank(),
        axis.ticks = element_blank())
```


### Referências

1. https://spatialanalysis.github.io/lab_tutorials/Applications_of_Spatial_Weights.html 

2. https://mgimond.github.io/Spatial/spatial-autocorrelation-in-r.html
