---
title: "Análise dos resultados do IDEB da 1° à 5° série da rede pública entre 2005 e 2019"
output: github_document
---

```{r, include = FALSE}

knitr::opts_chunk$set(
  echo = FALSE,
  warning = FALSE,
  message = FALSE
)

```


### Hipóteses primárias

1. O desempenho do sistema educacional dos municípios brasileiros
evoluiram em taxas de variação semelhantes

### Hipóteses secundárias

1.1 O desempenho no Sistema de Avaliação da Educação Básica (Saeb) ddos municípios brasileiros evoluiram em taxas de variação semelhantes

1.2 O fluxo escolar dos municípios brasileiros evoluiram em taxas
de variação semelhantes

```{r load_packages}
library(ggplot2)
library(ggridges)
library(brazilmaps)
library(sf)
```


```{r load_data, warning=FALSE}
load_data_file <- here::here("R", "load_data.R")

source(load_data_file)
```

### Visão geral do IDEB

### Distribuição do desempenho no IDEB no Brasil

```{r}
df_ideb_score %>%
  filter(ideb_score_status == "Observado") %>%
  ggplot(aes(x = ideb_score, 
             y = ideb_publication_year, 
             fill = ideb_publication_year)) +
  geom_density_ridges(stat = "binline", alpha = 0.6) +
  theme_minimal() +
  theme(legend.position = "none") +
  labs(x = "Desempenho no IDEB", y = "Ano de publicação do IDEB")
```

Percebe-se uma tendência de crescimento, no entanto acompanhado de maior variação. Outrossim, a presença de mais de uma moda na distribuição dessa variável durante todo período de 2005 à 2019, embora neste último os valores tendem para pontuações maiores

```{r}
counties_map <- get_brmap("City") 
```

```{r}
ideb_counties_map <- counties_map %>%
  mutate(City = as.character(City)) %>%
  left_join(df_ideb_score,
            by = c("City" = "county_id"))
```

### Distribuição do desempenho no IDEB nos municípios brasileiros

```{r echo=FALSE}
ideb_counties_map %>%
  filter(ideb_score_status == "Observado") %>%
  ggplot() +
  geom_sf(aes(fill = ideb_score),
          colour = "transparent", size = 0.1) +
  scale_fill_continuous(type = "viridis", name = "Desempenho no IDEB") +
  facet_wrap(~ideb_publication_year) +
  theme(panel.grid = element_line(colour = "transparent"),
        panel.background = element_blank(),
        axis.text = element_blank(),
        axis.ticks = element_blank())
```
Em 2005 existia uma predominância nacional da pontuação entre 2.5 e 5, somente parte dos territórios da região centro-oeste, sudeste e sul alcançaram indicadores acima de 5. Nos anos sucessores ocorre a melhoria desses indicadores, no entanto restritos às regiões supracitadas e, em contrapartida aos seus vizinhos, os municípios Cearenses ganham maior representatividade

```{r get_ideb_spatial_lag}
get_ideb_spatial_lag_dir <- here::here("R", "get_ideb_spatial_lag.R")

source(get_ideb_spatial_lag_dir)
```

```{r}
ideb_counties_map_queen_weights <- ideb_counties_map %>%
  filter(ideb_score_status == "Observado") %>%
  group_by(ideb_publication_year) %>%
  group_modify(~get_ideb_spatial_lag(.x)) %>%
  ungroup()
```

### Distribuição suavizada do desempenho no IDEB nos municípios brasileiros

```{r}
ideb_counties_map_queen_weights %>%
  ggplot() +
  geom_sf(aes(geometry = geometry, fill = ideb_score_lag),
          colour = "transparent", size = 0.1) +
  scale_fill_continuous(type = "viridis", name = "Desempenho no IDEB\nsuavizado") +
  facet_wrap(~ideb_publication_year) +
  theme(panel.grid = element_line(colour = "transparent"),
        panel.background = element_blank(),
        axis.text = element_blank(),
        axis.ticks = element_blank())
```

Temos que a pontuação do IDEB suavizada pelos vizinhos apresentam uma predominância de notas acima de 6 nas regiões sudestes e no estado do Ceará, o que corroborá a análise acima a partir dos dados não suavizados. Especialmente o estado cearense apresenta uma distância em termos de desempenho escolar muito além dos seus vizinhos.

```{r}
scale_ideb_by_group <- function(df) {
      df_scaled <- df %>%
        mutate(ideb_score_lag_scaled = scale(ideb_score_lag)[,1],
               ideb_score_scaled = scale(ideb_score)[,1])
      
      return(df_scaled)
    }
```


```{r}
ideb_score_counties_scaled <- ideb_counties_map_queen_weights  %>%
  select(City, ideb_publication_year, ideb_score_lag, ideb_score) %>%
  group_by(ideb_publication_year) %>%
  group_modify(~scale_ideb_by_group(.x))
```

### Diagrama de espalhamento de Moran do desempenho no IDEB

```{r}
ideb_score_counties_scaled %>%
  ggplot(aes(x = ideb_score_scaled, y = ideb_score_lag_scaled)) +
  geom_point() +
  geom_smooth(method = "lm") +
  geom_vline(xintercept = 0,
             color = "red", linetype = "dashed") +
  geom_hline(yintercept = 0, color = "red", linetype = "dashed") +
  facet_wrap(~ideb_publication_year) +
  labs(y = "Média do desempenho no IDEB em relação aos vizinhos",
       x = "desempenho no IDEB") +
  theme_minimal()
```

Fica nítido a maior presença de “ruído” nas pontuações dos primeiros e mais recentes anos, sobretudo nas edições de 2007 e 2019. No entanto, embora esses municípios sejam diferentes dos seus vizinhos (negativamente), estes encontram-se no quadrante de altos entre altos. 

### Índice global de Moran do desempenho do IDEB

```{r}
ideb_counties_map_queen_weights %>%
  group_by(ideb_publication_year) %>%
  drop_na() %>%
  summarise(global_moran_index = cor(ideb_score, ideb_score_lag, method = "pearson")) %>%
  ggplot(aes(x = ideb_publication_year, y = global_moran_index)) +
  geom_point() +
  geom_segment(aes(x = ideb_publication_year,
                   xend = ideb_publication_year,
                   y = .8,
                   yend = global_moran_index)) +
  theme_minimal() +
  labs(x = "Ano de publicação do IDEB", y = "Índice global de Moran")

```

Nesse cenário, o índice global de Moran está acima de 0.8 em todas edições, considerado alta dependência espacial. O indicador atingiu seu pico na edição de 2011 do IDEB, embora após esse período seguiu registrando queda constante até 2019, ano de menor dependência espacial. Ademais, relacionando com as análises anteriores, a publicação com menor dependência espacial também foi aquela com maior participação de municípios nos melhores quadrantes do diagrama.

## Mapa de Moran do desempenho do IDEB

```{r}
ideb_counties_map_queen_weights %>%
  ggplot() +
  geom_sf(aes(geometry = geometry, fill = moran_status),
          colour = "transparent", size = 0.1) +
  facet_wrap(~ideb_publication_year) +
  scale_fill_brewer(palette = "RdYlBu", name = "Quadrante") +
  theme(panel.grid = element_line(colour = "transparent"),
        panel.background = element_blank(),
        axis.text = element_blank(),
        axis.ticks = element_blank())
```

Somos capazes de identificar pelo menos três regiões com desempenho IDEB semelhantes, são elas: a região norte e nordeste, exceto Ceará, formada por territórios de baixa performance com vizinhos de baixo desempenho, seguidamente, a região sudeste e parcialmente a região sul e centro-oeste com alta pontuação no IDEB e vizinhos igualmente altamente performáticos, por último, um caso a ser estudado mais profundamente, o estado Cearense destaque-se tanto na própria região nordeste quanto numa escala nacional, representando uma "ilha" de alto desempenho escolar nos anos iniciais do fundamental

## Fluxo escolar

### Distribuição da taxa de aprovação média no Brasil

```{r}
df_pass_rate %>%
  group_by(county_id, ideb_publication_year) %>%
  summarise(mean_pass_rate = mean(pass_rate, na.rm = TRUE)) %>%
  ggplot(aes(x = mean_pass_rate, 
             y = ideb_publication_year, 
             fill = ideb_publication_year)) +
  geom_density_ridges(stat = "binline", alpha = 0.6) +
  theme_minimal() +
  theme(legend.position = "none") +
  labs(x = "Média da taxa de aprovação", y = "Ano de publicação do IDEB")
```
```{r}
df_pass_rate %>%
  ggplot(aes(x = pass_rate, 
             y = ideb_publication_year, 
             fill = elementary_school_nd_grade)) +
  geom_density_ridges(stat = "binline", alpha = 0.6) +
  facet_wrap(~elementary_school_nd_grade) +
  theme_minimal() +
  theme(legend.position = "none") +
  labs(x = "Taxa de aprovação", y = "Ano de publicação do IDEB")
```

A distribuição dessa variável apresenta alta assimetria negativa, embora nas três primeiras publicações apresentaram maior heterogeneidade, vindo a estabilizar nas últimas três edições. 

```{r}
pass_rate_counties_map <- counties_map %>%
  mutate(City = as.character(City)) %>%
  left_join(df_pass_rate,
            by = c("City" = "county_id"))
```

```{r}
pass_rate_mean_counties <- df_pass_rate %>%
  group_by(county_id, ideb_publication_year) %>%
  summarise(mean_pass_rate = mean(pass_rate, na.rm = TRUE))
```

```{r}
pass_rate_mean_counties_map <- counties_map %>%
  mutate(City = as.character(City)) %>%
  left_join(pass_rate_mean_counties,
            by = c("City" = "county_id")) %>%
  drop_na(mean_pass_rate)
  
```

```{r}
pass_rate_mean_counties_map_queen_weights <- pass_rate_mean_counties_map %>%
  group_by(ideb_publication_year) %>%
  group_modify(~get_pass_rate_spatial_lag(.x)) %>%
  ungroup()
```

### Distribuição da taxa de aprovação média nos municípios brasileiros

É nítida a maior variação da taxa média de aprovação nas publicações iniciais do IDEB, sobretudo na região norte e nordeste. No entanto, a partir do ano de 2009, a região centro-oeste, sudeste e o estado do Ceará ganham maior participação nas maiores taxas média de aprovação, acima de 90%.

```{r echo=FALSE}
pass_rate_mean_counties_map  %>%
  ggplot() +
  geom_sf(aes(fill = mean_pass_rate),
          colour = "transparent", size = 0.1) +
scale_fill_continuous(type = "viridis", name = "Taxa média de aprovação") +
  facet_wrap(~ideb_publication_year) +
  theme(panel.grid = element_line(colour = "transparent"),
        panel.background = element_blank(),
        axis.text = element_blank(),
        axis.ticks = element_blank())
```
### Distribuição suavizada da taxa de aprovação média nos municípios brasileiros

Uma vez suavizada a variável de interesse, percebe-se, sobretudo na região norte durante o ano de 2005, a acentuação de taxas de aprovação média entre 50% e 60%. Esse comportamento foi observado no estado do Amazonas, Bahia e Pará. Em contrapartida, os estados com valores maiores não foi perceptível uma mudança abrupta quando suavizada.

```{r}
pass_rate_mean_counties_map_queen_weights %>%
  ggplot() +
  geom_sf(aes(geometry = geometry, fill = score_lag),
          colour = "transparent", size = 0.1) +
  scale_fill_continuous(type = "viridis", name = "Taxa média de\naprovação suavizada") +
  facet_wrap(~ideb_publication_year) +
  theme(panel.grid = element_line(colour = "transparent"),
        panel.background = element_blank(),
        axis.text = element_blank(),
        axis.ticks = element_blank())
```

```{r}
scale_by_group <- function(df) {
      df_scaled <- df %>%
        mutate(mean_pass_rate_lag_scaled = scale(score_lag)[,1],
               mean_pass_rate_scaled = scale(mean_pass_rate)[,1])
      
      return(df_scaled)
    }
```


```{r}
pass_rate_mean_counties_scaled <- pass_rate_mean_counties_map_queen_weights %>%
  select(City, ideb_publication_year, score_lag, mean_pass_rate) %>%
  group_by(ideb_publication_year) %>%
  group_modify(~scale_by_group(.x))
```

### Diagrama de espalhamento de Moran da taxa de aprovação

```{r}
pass_rate_mean_counties_scaled %>%
  ggplot(aes(x = mean_pass_rate_scaled, y = mean_pass_rate_lag_scaled)) +
  geom_point() +
  geom_smooth(method = "lm") +
  geom_vline(xintercept = 0,
             color = "red", linetype = "dashed") +
  geom_hline(yintercept = 0, color = "red", linetype = "dashed") +
  facet_wrap(~ideb_publication_year) +
  labs(y = "Taxa média de aprovação suavizada",
       x = "Taxa média de aprovação") +
  theme_minimal()
```
Temos que os municípios concentram-se no quadrante de maior taxa média de aprovação (altos entre altos). É notório a presença de alta variabilidade no quadrante esquerdo inferior, sobretudo nas edições dos últimos 5 anos. 

### Índice global de Moran

```{r}
pass_rate_mean_counties_map_queen_weights %>%
  group_by(ideb_publication_year) %>%
  drop_na() %>%
  summarise(global_moran_index = cor(mean_pass_rate, score_lag, method = "pearson")) %>%
  ggplot(aes(x = ideb_publication_year, y = global_moran_index)) +
  geom_point() +
  geom_segment(aes(x = ideb_publication_year,
                   xend = ideb_publication_year,
                   y = .7,
                   yend = global_moran_index)) +
  theme_minimal() +
  labs(x = "Ano de publicação do IDEB", y = "Índice global de Moran")

```
Observa-se uma autocorrelação acima de 70% em todas publicações, indicando alta dependência espacial. No ano de 2005 atingiu seu valor histórico e na edição mais recente seu menor valor registrado. 

## Desempenho escolar (Nota SAEB)

### Distribuição do desempenho no SAEB no Brasil

```{r}
df_saeb_score %>%
  mutate(score_class = str_conv(score_class, encoding = "UTF-8")) %>%
  filter(score_class == "Nota média padronizada") %>%
  ggplot(aes(x = saeb_score, 
             y = ideb_publication_year, 
             fill = ideb_publication_year)) +
  geom_density_ridges(stat = "binline", alpha = 0.6) +
  theme_minimal() +
  theme(legend.position = "none") +
  labs(x = "Desempenho no SAEB", y = "Ano de publicação do IDEB")
```

A nota média padronizada do SAEB apresenta amplitude entre 3 e 7 nas maioria das edições do IDEB.  No geral, a distribuição apresenta variação perceptível, sobretudo na publicação de 2013. No entanto, embora esse comportamento ocorra, percebe-se uma tendência a pontuações maiores no decorrer dos anos

```{r}
saeb_counties_map <- counties_map %>%
  mutate(City = as.character(City)) %>%
  left_join(df_saeb_score,
            by = c("City" = "county_id")) %>%
  mutate(score_class = str_conv(score_class, encoding = "UTF-8")) %>%
  filter(score_class == "Nota média padronizada")
```

### Distribuição do desempenho no SAEB nos municípios brasileiros

```{r}
saeb_counties_map %>%
  ggplot() +
  geom_sf(aes(fill = saeb_score),
          colour = "transparent", size = 0.1) +
  scale_fill_continuous(type = "viridis", name = "Desempenho no SAEB") +
  facet_wrap(~ideb_publication_year) +
  theme(panel.grid = element_line(colour = "transparent"),
        panel.background = element_blank(),
        axis.text = element_blank(),
        axis.ticks = element_blank())
```
O desempenho no SAEB dos territórios brasileiros apresentam pontuações baixas pelo menos até 2009, somente a partir da edição de 2011 que regiões com desempenho inferiores começam a apresentar pontuações acima de 6. Como visto nas seções anteriores, tanto a região sudeste e o estado do Ceará apresentam desempenhos superiores.

```{r}
saeb_counties_map_queen_weights <- saeb_counties_map %>%
  group_by(ideb_publication_year) %>%
  group_modify(~get_saeb_spatial_lag(.x)) %>%
  ungroup()
```

### Distribuição do desempenho no SAEB suavizado nos municípios brasileiros

É notória a predominância de pontuações entre 4 e 5 no SAEB de 2005. Diferentemente do IDEB geral, o desempenho no SAEB demorou mais para apresentar valores superiores a 7. No entanto  as regiões seguem o padrão das análises anteriores.

```{r}
saeb_counties_map_queen_weights %>%
  ggplot() +
  geom_sf(aes(geometry = geometry, fill = saeb_score_lag),
          colour = "transparent", size = 0.1) +
  scale_fill_continuous(type = "viridis", name = "Desempenho no SAEB suavizado") +
  facet_wrap(~ideb_publication_year) +
  theme(panel.grid = element_line(colour = "transparent"),
        panel.background = element_blank(),
        axis.text = element_blank(),
        axis.ticks = element_blank())
```

```{r}
scale_saeb_by_group <- function(df) {
      df_scaled <- df %>%
        mutate(saeb_score_lag_scaled = scale(saeb_score_lag)[,1],
               saeb_score_scaled = scale(saeb_score)[,1])
      
      return(df_scaled)
    }
```


```{r}
saeb_counties_scaled <- saeb_counties_map_queen_weights %>%
  select(City, ideb_publication_year, saeb_score_lag, saeb_score) %>%
  group_by(ideb_publication_year) %>%
  group_modify(~scale_saeb_by_group(.x))
```

### Diagrama de espalhamento de Moran do desempenho no SAEB

```{r}
saeb_counties_scaled %>%
  ggplot(aes(x = saeb_score_scaled, y = saeb_score_lag_scaled)) +
  geom_point() +
  geom_smooth(method = "lm") +
  geom_vline(xintercept = 0,
             color = "red", linetype = "dashed") +
  geom_hline(yintercept = 0, color = "red", linetype = "dashed") +
  facet_wrap(~ideb_publication_year) +
  labs(y = "Média do desempenho no SAEB em relação aos vizinhos",
       x = "desempenho no SAEB") +
  theme_minimal()
```
Municípios com desempenhos no quadrante superior direito, representando altos entre altos, apresentam maior variabilidade, indicando baixa semelhança com seus vizinhos. 

### Índice global de Moran do desempenho no SAEB

```{r}
saeb_counties_map_queen_weights %>%
  group_by(ideb_publication_year) %>%
  drop_na() %>%
  summarise(global_moran_index = cor(saeb_score, saeb_score_lag, method = "pearson")) %>%
  ggplot(aes(x = ideb_publication_year, y = global_moran_index)) +
  geom_point() +
  geom_segment(aes(x = ideb_publication_year,
                   xend = ideb_publication_year,
                   y = .7,
                   yend = global_moran_index)) +
  theme_minimal() +
  labs(x = "Ano de publicação do IDEB", y = "Índice global de Moran")

```
Semelhante a taxa de aprovação, a dependência espacial no SAEB encontra-se acima de 70%, no entanto apresenta um padrão de crescimento até 2011 e de decrescimento entre 2011 e 2019.

### Mapa de Moran do desempenho no SAEB

```{r}
saeb_counties_map_queen_weights %>%
  ggplot() +
  geom_sf(aes(geometry = geometry, fill = moran_status),
          colour = "transparent", size = 0.1) +
  facet_wrap(~ideb_publication_year) +
  scale_fill_brewer(palette = "RdYlBu", name = "Quadrante") +
  theme(panel.grid = element_line(colour = "transparent"),
        panel.background = element_blank(),
        axis.text = element_blank(),
        axis.ticks = element_blank())
```
Embora o quadrante de altos entre altos esteja condensado na região sudeste e no estado do Ceará, percebe-se espalhamento em algumas regiões do centro-oeste. Outrossim, nota-se a presença de municípios de baixo desempenho entre territórios de alto desempenho.

## Conclusão

1. O desempenho do sistema escolar nos anos iniciais registrou tendência crescente nas duas dimensões: fluxo escolar e desempenho nas provas do SAEB. Embora nesta última resultados superiores foram apresentados mais tardiamente.
2. Observou-se alta dependência espacial e a presença de pelo menos três regiões com desempenhos semelhantes, sendo o Ceará aquele com pontuações aberrantes e distantes dos seus vizinhos nordestinos.
3. A taxa de aprovação média foi a dimensão do desempenho escolar com melhores valores, apresentando alta assimetria positiva e distribuição mais “equitativa” entre os territórios brasileiros.


### Referências

1. https://spatialanalysis.github.io/lab_tutorials/Applications_of_Spatial_Weights.html 

2. https://mgimond.github.io/Spatial/spatial-autocorrelation-in-r.html
